臺灣臺北地方法院民事判決　九十年度訴字第六四二二號
　　原　　　告　　惠新實業股份有限公司
　　法定代理人　　乙○○
　　被　　　告　　仁詮企業有限公司
　　法定代理人　　甲○○
右當事人間給付貨款事件，本院判決如左：
    主    文
被告應給付原告新台幣壹佰肆拾伍萬玖仟肆佰柒拾柒元，及自民國八十八年十月十一
日起至清償日止，按年息百分之五計算之利息。
訴訟費用由被告負擔。
本判決第一項於原告以新台幣肆拾捌萬陸仟元元供擔保後，得假執行；但被告如於假
執行程序實施前以新台幣壹佰肆拾伍萬玖仟肆佰柒拾柒元預供擔保，得免為假執行。
    事    實
甲、原告方面：
一、聲明：除假執行擔保金額外，如主文第一項所示。
二、陳述：
（一）被告係原告PLAY BOY內衣產品在桃園縣、市及中壢地區之經銷商，雙方並簽有
      合約書一份，合約書第五條第二項約定：「乙方（即被告）翌月月底前交付自
      交貨當月月底起算一百三十天之支票予甲方（原告）以支付貸款，不得以任何
      理由拖延。」，惟被告自八十七年十一月至八十八年五月間竟積欠原告貨款共
      計一百四十五萬九千四百七十七元未支付，其後經原告屢次催索，並於八十八
      年九月二日以中和郵局營業股郵局存證信函第六三九號催討，仍置之不理未獲
      清償，故原告乃依法起訴請求之。依同合約書第五條第二項約定，被告本應自
      交貨當月底起算一百三十天內交付貨款，故原告乃以最後交貨月份八十八年五
      月底起算之一百三十天開始計算遲延利息，亦即被告應給付原告自八十八年十
      月十一日起至清償日止，按年利率百分之五計算之遲延利息。
（二）本件之合約乃一經銷商合約：
  　　按系爭合約開宗明義約定「立合約書人：惠新實業股份有限公司（以下簡稱甲
　　　方）仁詮企業有限公司（以下簡稱乙方）茲就乙方經銷甲方產製之產品，雙方
　　　協議如后」，並由系爭合約全文可知被告乃原告之經銷商無誤。系爭合約第五
　　　條乃雙方就被告向原告購買貨物其貨款之支付方式所作之約定，此經銷契約具
　　　有買賣觀念之表現；另系爭合約第八條關於被告應提供商情等之約定，則係經
　　　銷契約具委任性質之表現。是以，被告於系爭合約中，一方面向原告購買原告
　　　產製之貨品並支付貨款予原告，另方面又須提供商情予原告，實係因經銷契約
　　　乃具有買賣、委任等性質之複合性契約使然。
（三）被告基於系爭合約向原告進貨係買斷，而非寄賣：
 　　 系爭合約第五條關於收款之部分雙方明文約定「乙方應於翌月月底前交付自交
      貨當月月底起算130天之支票予甲方以支付貨款.... 」，由是可確知被告支付
      予原告者乃買賣貨物之貨款，被告係將自原告購買之貨物再轉賣予他人，此亦
      符合前所述經銷商契約之性質。至於被告所辯稱其並非向原告買斷貨物，僅係
      寄賣，惟果如此：被告理論上不應支付原告「貨款」（即買賣價金），而係應
      由原告支付被告租金或佣金，換言之，被告所賺取者即非貨物買進賣出所生之
      差價，而應為租金或佣金。再者雙方過去之交易中，被告皆係按原告出貨之金
      額簽發等額之支票予原告以支付貨款，並非等到銷售後，先退還存貨，再支付
      已銷售之貨物款項，茲舉例如下：
　　　１八十六年八月，原告出貨三筆，合計金額共八萬三千五百三十九元，被告乃
　　　　交付原告發票人為合作金庫中壢支庫，票號為0000000，發票日為八十七年
　　　　一月十日，票面金額為八萬三千五百三十九元之支票乙紙，以支付貨款。
　　　２八十六年十月，原告出貨六筆，合計金額共五十一萬七千三百七十二元，被
　　　　告乃交付原告發票人為合作金庫中壢支庫，票號為0000000，發票日為八十
　　　　七年四月十日，票面金額為五十一萬七十三百七十二元之支票乙紙，以支付
　　　　貨款。
　　　３八十六年十一月，原告出貨四筆，合計金額共二十四萬入千零三十二元，被
　　　　告乃交付原告發票人為合作金庫中壢支庫，票號為0000000，發票日為八十
　　　　七年五月十日，票面金額為二十四萬八千零三十二元之支票乙紙，以支付貨
　　　　款。
　　　由是可知，被告係在向原告「購買」貨物後再轉賣予他人無誤。
（四）被告主張抵銷實無理由：
　　　被告一方面主張原告僅係將貨物交予其寄賣，另方面又主張欲以退貨之金錢債
　　　權與原告之貨款債權相抵銷，被告之主張實係互相矛盾，蓋依被告所主張原告
　　　僅係將貨物交被告寄賣，則該貨物之所有權仍為原告所有，被告又何來「退貨
　　　金錢債權」與原告之貨款債權相抵銷。
（五）按經銷契約本即非民法第三百四十五條所規定之買賣契約，其僅係含有買賣觀
      念在內之複合契約，惟按被告之主張，似認為如係買斷即應為買賣契約，今兩
      造間既係經銷契約關係，故非買斷，此種推論顯然有誤。又依系爭合約之約定
      ，除產品本身有瑕疵，或運送途中遭段損，或經原告同意外，被告不得任意退
      貨。另被告答辯稱「實則原告對外與他人所簽之同一種內容合約書，亦均『同
      意』經銷商退貨」，顯見被告對於退貨須經原告同意亦知之甚明。惟被告於訴
      狀中所提及原告曾同意另一經銷商金凌百貨企業有限公司（下稱金凌公司）於
      終止經銷合約後辦理退貨，恐為被告之誤認，蓋被告所提出金凌公司之退貨明
      細皆為八十四年及八十五年者，然金凌公司直至八十六年仍為原告之經銷商，
      故被告所提出金凌公司之退貨明細並非金凌公司結束經銷關係時所辦理之退貨
      ，至於被告所提出金凌公司之退貨明細實皆係依合約之約定，經原告之同意所
      為。再者，被告主張其已與原告終止經銷關係，如不能辦理退貨，其亦無可能
      繼續販賣系爭貨物，蓋如此恐會侵害他人商標權。實則，被告當然可於經銷關
      係終止後繼續販賣系爭貨物，根本不生任何侵害商標權之問題，蓋所謂商標專
      用權乃為表彰自己營業之商品，確具使用意思，欲專用商標，而依商標法之規
      定請准註冊，而取得該商標之專有使用者而言，今被告僅單純買賣具有商標專
      用權人製造生產之商品，並非在利用他人商標來表彰自己營業之商品，不生侵
      他人商標專用權之問題，故被告前述主張恐係誤認。
（六）證人游輝山及羅玉湘之證言，渠等就原告訴訟代理人所問：「進貨時證人要不
      要付貨款？」，證人游輝山答：「要，月底會來結帳，我們會開四個月的票給
      原告公司，如果有退貨，就次月結帳，後來再扣抵，就是進貨及退貨互相沖帳
      。」，顯見經銷商貸係已買斷而非僅為寄賣、至於經銷商所賺取之利潤，乃貨
      物轉賣後之差價，證人游輝山當庭就鈞院所問：「報酬如何定？」，答稱：「
      有通路上的零售定價的七五折，利潤就有二十五百分比....  」即為此意。此
      外，自經銷商之報稅內容亦可證原告所言確係實在，以證人游輝山所屬之薪瀅
      有限公司（下稱薪瀅公司）八十五年度及八十六年度之營利事業所得結算申報
      核定通知書，其申報額或核定額皆表現於「營業收入總額」「營業成本」「營
      業毛利」等損益科目上，反觀「佣金收入」上之申報額及核定額皆掛零，可見
      其從事者為買賣事業，所賺取之利潤為買賣之差價，而非佣金報酬。
三、證據：提出合約書影本一份、存證信函影本一份、代理商及經銷商契約研討會資
    料節錄影本一份、八十六年八月份發票影本各一份、八十六年十月份發票影本各
    一份、八十六年十一月份發票影本各一份、八十五年度及八十六年度之營利事業
    所得稅結算申報核定通知書影本一份、合約書影本一份、證明書正本二份等件為
    證。
乙、被告方面：
一、聲明：原告之訴駁回，如受不利之判決願供擔保請准宣告免為假執行。
二、陳述：
（一）兩造訂有經銷原告產製之playboy內衣之合約書所示，被告並不爭執，依該約
      第五條第二項之付款約定及應給付如原告訴之聲明所載之貨款，被告亦不爭執
      。
（二）被告應給付之貸款與退貸款相抵銷：
      兩造合約書第七條第二款約定：「除產品瑕疵及運送途中毀損或甲方同意，乙
    　方（即被告）不得任意退貨。」惟兩造合約存續期間，只要被告提出退貨要求
      ，原告均按進價退予被告，此有八十八年三月一日被告退回八十四年、八十五
      年、八十六年之內衣之銷貸退回證明單可按，並不只限於合約書第七條第二款
      之情況，縱於兩造終止合約後亦同。在原告終止兩造合約後，被告依以往慣例
      多次發存證信函要求退貨，且退貨之金額高達三百萬元，此有退貨明細表可按
      ，且上開退貨亦經原告公司財務部林副總經理，於電話中與被告達成協議，原
      告怎可出爾反爾僅要求給付貨款而不令被告退回貨物。原告雖請求一百四十五
      萬元，惟被告得以三百萬元之退貨金錢債權依民法第三百三十四條規定主張抵
      銷，被告無再付貸款問題。
（三）由下列情事可證兩造所定合約乃經銷商契約而非買斷契約：
　　　１依合約書第二條內容可知（Ａ）被告取得原告在桃園縣區域之經銷權。（Ｂ
　　　　）被告經銷之區域限於桃園縣且不得越區經銷。（Ｃ）就同類內衣產品只得
　　　　經銷原告之產品。即被告完全須聽從原告之指示在一定區域銷售；不同於己
　　　　買斷而取得產品所有權得自由銷售之買賣契約。
      ２依合約書第三條約定，被告有銷售責任額，且應隨時維持一個月之庫存量。
　      若兩造係單純之買賣契約，盈虧自負，何需負最低銷售額之責任。
　　　３依合約書第八條內容，被告不但應隨時提供銷售狀況及市場情報予原告，尚
　　　　應無條件提供被告經銷區域內舖貸販賣零售點詳細店名、地址、電話等資料
　　　　。在在顯示兩造是上對下之不平等關係，亦因此被告才應將營業資料、客戶
　　　　財源資料一一呈報，不同於平等對待之買賣關係。再者，因兩造係經銷關係
　　　　，在經銷終止後，被告未取得繼續販賣特有商標品更無法再為銷售，當然只
　　　　有退回一途。
（四）實則原告對外與他人所簽之同一種內容合約書，亦均同意經銷商退貨，縱於終
      止合作後亦同，此有案外人金凌公司與原告之合約書及退貨明細表可按，足證
      原告所述兩造係買賣契約要無可採。
（五）斟酌當事人之真意，益證兩造係經銷契約：
　　１由於系爭契約內容，乃原告放之四海皆準之定型化契約，在全省其他經銷區域
　　　之經銷商亦簽定同樣內容之契約，如此上開經銷商就契約內容之解讀與認知自
　　　可作為探求兩造簽定系爭契約時之真意，從而，證人游輝山（花蓮地區之經銷
　　　商）、羅玉湘（新竹地區之經銷商）到庭說明之契約認知，當可佐證。
    ２證人游輝山證稱：「我從七十二年到八十五年間經銷原告公司的豪門內衣及
　　　Play boy，我們是仲介，將批來的或轉到各零售店，有存貨的話，我們都要負
　　　責退換、換貨，如果有經營不下去，我們還要找錢給他們，如果有銷售不出去
　　　的，我們可以辦退貨，然後我們退給原告公司或換貨。」證人羅玉湘則稱：「
　　　我是六十八年到八十六年經銷，八十六年我就結束了，我原來是負責新竹地區
　　　，各零售店如果退貨，自己能保存的，我們就保存，不能的就退回給原告公司
　　　，有季節性的。」....  「原告公司負責人告訴我們，我們經銷商沒有產品的
　　　風險責任，只有經銷與客人間的風險，所以如果有銷售不出去的，可以退回原
　　　告公司，我願意與原告對質。」且在經銷關係結束時，亦有與原告辦理退貨，
　　　此觀證人游輝山證稱：「有，因為經銷的產品很多，契約有約定，如果結束，
　　　就把東西退給原告公司。」證人羅玉湘稱：「我的也是，都把貨退給原告公司
　　　。」
    ３另就退貨是否需原告同意始可，證人均稱：「沒有」，是兩造所簽系爭契約的
　　　確係經銷商代理契約而買斷之買賣契約。再者，原告主張經銷商均於進貨時即
　　　支付價金，是若非買賣關係為貨到即付價金云云，惟查證人游輝山就則證稱：
　　　「要，月底會來結帳，我們會開票四個月期間的票給原告公司，如果有退貨，
　　　就次月結帳，後來再扣抵，就是進貨及退貨互相沖帳。」云云，換言之，並非
　　　立即付款，顯採取交互計算之方式，在一定期間內就進貨及退貨款互相抵帳，
　　　而非買賣價金之支付。
　　４末查原告主張「系爭契約乃一經銷契約，且為一結合買賣、委任等觀念在內之
　　　複合契約」云云，惟查兩造之契約內容未合致法律明文規定有名契約，職是單
　　　依原告之說明既以憑認乃包含買賣關係在內，尚有未洽，兩造所定契約之真意
　　　業證人證明係經銷關係而非買斷契約，是故原告之主張並不可採。
三、證據：提出八十八年三月一日銷貨退回證明單影本、九十年七月二十六日銷貨退
    回證明單影本、存證信函影本三份、退貨明細表影本一份、金凌公司與原告之合
    約書及退貨明細影本、退貨單影本一份等件為證。
    理　　由
一、本件原告起訴主張：兩造於八十一年十二月間簽訂合約書，約定被告為原告Play
    boy內衣產品在桃園地區之經銷商，依合約書第五條第二項約定，被告塵在交貨
　　當月月底起算一百三十天之支票予原告以支付貨款，惟被告自八十七年十一月至
　　八十八年五月間積欠原告貨款多筆，經原告多次催索，未獲清償，爰基於合約書
　　第五條第二項約定，請求被告給付積欠貨款一百四十五萬九千四百七十七元及自
　　最後交貨月份八十八年五底起算之一百三十天即八十八年十月十一日起至清償日
　　止按年息百分之五計算之遲延利息等語。
二、原告主張之事實，已據其提出與所述相符之合約書影本一份及催告被告清償貨款
    之存證信函影本一份等件為證，被告對兩造簽訂上開合約書及原告請求返還一百
    四十五萬九千四百七十七元未支付之事實並不爭執，惟辯稱：兩造簽訂之合約，
    依其性質及雙方簽約之真意應係經銷契約，而非買斷契約，被告依合約書第八條
    應隨時提供銷售狀況及市場情報予原告，且應提供經銷區域內零售點之店名等，
    該合約書為不平等關係，與交易雙方為平等對待之買賣契約關係不同，故兩造之
    交易無買斷關係，且既為經銷契約，被告原訂購之貨物，未能售出者應可退貨予
    原告，因之被告並未積欠原告貨款，又原告終止上開合約後，被告依往例多次發
    存證信函要求退貨，且退貨金額高達三百萬元，復經原告公司財務部林副總經理
    ，於電話中與被告達成協議，原告今反訴請被告返還，有違誠信，被告得以三百
    萬元之退貨金債權與原告本件之貨款請求金額，主張抵銷云云。因此，被告認上
    開合約書性質為經銷契約，自原告交付取得之貨物未能售出者，應可退回原告，
    既可退回貨品予原告，故其未積欠貨款，是本件應審究者為系爭合約之性質。
三、本件兩造均稱系爭合約書為經銷商契約，惟原告認此合約係混合買賣及委任契約
    之性質，被告則認此合約係原告單純委託被告經銷原告產品。按社會上所謂「經
    銷商契約」係指商品之製造商或進口商將其製造或進口之商品，經由經銷商為商
    品之販賣，以維持或擴張其商品之銷路，而由製造商或進口商與經銷商所訂之契
    約；至其法律之情質，則依其契約之具體內容，可能有三種類型，即具買賣契約
    之性質者，具行紀契約之性質者及具代辦商契約之性質者是，不同類型之當事人
    間之權利義務關係，自屬不同，最高法院八十七年台上字第三六二號判決可資參
    照，基此，經銷商契約應依其類型而規範當事人間之權利義務。分析本件兩造合
    約書於前言即約明：「立合約書人....  茲就乙方（指被告）經銷甲方（指原告
    ）產製之產品，雙方協議如后：....  」，是於契約約款之前文即已說明由被告
    為原告之製造產品經銷，同合約書另約定：「二、條件：
    1.  甲方授予乙方上述產品之地區○○○路經銷權。2.乙方之經銷區域限在（桃
    園縣、市、中壢）3.乙方（含乙方代理商）不得越區銷售。4.乙方不得經銷或代
    銷其他品牌本類產品。5.在乙方之經銷區域內，甲方不得與其他批發商就本產品
    交易....  四、經銷折扣：乙方經銷之折扣係營業批發額（批發價乘實際出貨量
    ）之百分之七十四。....  七、銷貨限制：1.乙方不得擅自更改產品之原包裝設
    計。2.除產品瑕疵及運送途中毀損或甲方同意，乙方不得任意退貨。八、商情提
    供：1.乙方應隨時提供銷售狀況及市場情報予甲方....  十二、禁止代理或代表
    ：本合約之簽署及本合約條款之履行，不得解釋為乙方即為甲方之代理人或代表
    人乙方亦無任何權利代表或代理甲方簽署任何契約為其他法律行為，而使甲方須
    對契約當事人以外之第三人負擔任何義務。」等語，可知被告以原告提供產品之
    經銷折扣交換原告之經銷權，但被告負有僅能在桃園地區經銷，不得越區銷售、
    不得代理其他品牌同類產品、不得任意退貨、提供商情等義務，並禁止被告代理
    或代表原告與第三人為律行為；而原告向被告收款情形，依合約書約定：「五、
    收款：1.每月結帳一次：帳款週期為每月一日至當月月底，即每月月底為結帳日
    。2.乙方應於翌月月底前交付自交貨當月月底起算130天之支票予甲方以支付貨
    款，不得以任何理由拖延。」，即限定被告結帳及交款之時間，不得任意拖延，
    是被告禁止代理或代表原告，被告支付貨款限定固定之時間，又僅能在產品瑕疵
    及原告同意情形下退貨，則本件經銷商契約具買賣契約性質，而無行紀契約及代
    辦商契約之性質。
四、兩造簽訂之經銷商合約具買賣契約性質，被告依約自有交付價金之義務。被告雖
    辯稱：原告依往例同意被告退貨，原告之林副總經理亦在電話中同意退貨，而證
    人游輝山、羅玉湘亦到庭說明其等與原告簽訂經銷商契約，可辦理退貨云云；然
    原告否認同意曾允諾被告准其退貨，被告雖提出銷貨退回單等件證明原告曾同意
    退貨，惟此僅有八十四年、八十五年、八十六年之三年份退回單證件，是否形成
    原告排除本件合約買賣契約性質，並不明確，但合約書第七條第二款即明確約定
    ，除原告同意外不得任意退貨，依此，原告不同意被告退貨，被告即須依此合約
    給付貨款；再者，證人游輝山、羅玉湘雖證述其二人與原告訂約，原告均准退貨
    等語，然此係其二人與原告間之交易往來，是否為原告給予之優惠，並不足認原
    告在與被告之本件合約中亦同此約束，原告不願同意，並不違反契約中明訂之條
    件。
五、綜上所述，被告抗辯本件係經銷商契約，被告向原告所訂貨品，於未售出後應可
    退回予原告，故非買斷契約，原告基於合約請求被告支付積欠貨款，並不可採；
    原告主張本件合約具買賣契約性質，其未同意原告退貨等情，應為可取。從而，
    原告基於合約書第五條第二款規定之法律關係，請求被告給付積欠貨款一百四十
    五萬九千四百七十七元及自原告最後交貨月份八十八年五月底起算之一百三十天
    即自八十八年十月十一日起至清償日止，按年息百分之五計算之利息，為有理由
    ，應予准許。被告另依民法第三百三十四條抵銷規定主張其對原告有三百萬元之
    退貨金錢債權，足抵銷本件原告請求之前開金額等情，但依前述合約書第七條第
    二款約定「：除產品瑕疵及運送途中毀損或甲方同意，乙方不得任意退貨」，被
    告並未舉證證明退貨產品具有瑕疵或於運送途中遭毀損，亦未證明原告同意被告
    退貨，是被告對原告並無退貨三百萬元債權存在，其主張與其負欠原告之債務抵
    銷，並不足採。
六、兩造分別陳明願供擔保，聲請宣告假執行及免為假執行，均核無不合，爰分別酌
    定相當擔保金額准許之。
七、本件事證已明，兩造其餘主張及陳述，毋庸一一審酌，附此敘明。
八、結論：本件原告之訴為有理由，依民事訴訟法第七十八條、第三百九十條第二項
    、第三百九十二條，判決如主文。
中　　　華　　　民　　　國　　九十一　　年　　　五　　　月　　　三十　　日
                                            民事第三庭法      官　李維心
右為正本係照原本作成
如對本判決上訴，須於判決送達後廿日內向本院提出上訴狀
中　　　華　　　民　　　國　　九十一　　年　　　五　　　月　　　三十一　日
~B法院書記官　林梅珍
